【裁判字號】    95,家抗,2
【裁判日期】    950515
【裁判案由】    指定遺產管理人
【裁判全文】
臺灣花蓮地方法院民事裁定               95年度家抗字第2號
抗  告  人  財政部國有財產局
法定代理人  丙○○
代  理  人  甲○○
相  對  人  財政部高雄市國稅局
法定代理人  乙○○
上列當事人間聲請指定遺產管理人事件，抗告人對於民國94年10
月19日本院94年度財管字第11號第一審裁定提起抗告，本院裁定
如下：
    主        文
抗告駁回。
抗告程序費用新台幣壹仟元由抗告人負擔。
              理      由
一、抗告意旨略以：
（一）按繼承開始時，繼承人之有無不明，而無親屬會議或親屬
      會議未於一個月內選定遺產管理人者，利害關係人得聲請
      法院選任遺產管理人，並由法院依公示催告程序，定六個
      月以上之期限，公告繼承人，命其於期限承認繼承，又先
      順序繼承人均拋棄其繼承權時，由次順序之繼承人繼承，
      其次順序繼承人有無不明或第四順序之繼承人均拋棄其繼
      承權者，準用關於無人承認繼承之規定，民法第1177條、
      第1178條第1項、第2項、第1176條第 6項分別定有明文。
      是以倘先順位繼承人均已拋棄繼承，其次順序繼承人之有
      無不明而應準用關於無人承認繼承之規定時，應先審核可
      否依民法第1177條規定選定遺產管理人。且聲請法院選定
      遺產管理人，法院有裁量權，不受聲請人之拘束，可以職
      權選任適當之遺產管理人，而選任時須考慮其適切性，亦
      即管理遺產須公平外，應以對遺產、遺債情況瞭解較深者
      為優先選任。
（二）又司法院民國74年10月15日（74）院台廳一字第05786號
      函示「嗣後各地方法院受理有關無人承認繼承遺產管理事
      件時，‥‥‥因此類拋棄繼承事件，多屬遺債大於遺產，
      形同破產，儘量避免選任國有財產局為遺產管理人」。此
      乃因抗告人為一公務機關，依國有財產法綜理國產事務，
      執行事務預算為全國人民納稅所得，倘顯無遺產可歸國庫
      ，應即避免選任為遺產管理人，以免損及全民利益。
（三）本件被繼承人王志誠積欠相對人稅捐高達新台幣（下同）
      42,183,649元，且不知被繼承人是否另遺留大筆債務，惟
      徵之被繼承人之各順位繼承人均已拋棄繼承，顯見被繼承
      人之遺債極可能大於遺產，若選任抗告人為遺產管理人，
      抗告人仍須盡善良管理人之責任而為其管理遺產、處理債
      務，其間所將耗費之人力、時間實難以金錢衡量，管理期
      間所須之花費亦由國庫代為墊付，而若落得其遺產不足以
      清償，國庫利益受損，甚且造成國家資源之浪費。再依民
      法第1176條、第1178條並未限制法定繼承人拋棄繼承權後
      ，不得充任遺產管理人，而繼承人對於被繼承人之債權、
      債務必較抗告人明瞭，且渠等既知以拋棄繼承方式規避債
      務，自有相當知識及能力擔任遺產管理人等語，爰提起抗
      告，請求自本案被繼承人之繼承人或親屬中，另行選任更
      適切之人擔任遺產管理人等語。
二、經查：
（一）被繼承人王志誠於92年2月10日死亡，其繼承人李忠利、
      李孝利、李苜莉等三人均拋棄繼承，經本院准予備查，並
      經本院調閱93年度繼字第77、第 146號拋棄繼承卷查核無
      誤，自堪信為真實。又依上開拋棄繼承卷宗內容，可得知
      被繼承人王志誠之合法繼承人僅李忠利、李孝利、李苜莉
      三人，該三人既均拋棄繼承，則原審選任抗告人為遺產管
      理人，參酌非訟事件法第149條第3項規定，並無不合。
（二）司法院之上揭函示，僅謂儘量避免選任抗告人為遺產管理
      人，並非謂不得選任抗告人為遺產管理人，換言之，若抗
      告人適當時，亦得被選任為遺產管理人。又被繼承人生前
      之債權債務關係及有關產權證明文件、印鑑，抗告人得依
      其他方式獲悉或取得，抗告人在管理遺產上並無困難，且
      上述繼承人既均已拋棄繼承，顯已無利害關係，若選定渠
      等為遺產管理人，難期其將來執行職務均能克盡職守，又
      選任律師為遺產管理人，雖具有法律專業，然其未必有意
      願擔任，實不宜選任已拋棄繼承之繼承人或律師為遺產管
      理人。
（三）被繼承人之遺產，於遺產管理人完成清償債權並交付遺贈
      物等清算程序前，是否有賸餘，無從知悉，又各順序之繼
      承人均拋棄繼承者，其剩餘財產歸屬國庫，而抗告人係國
      有財產事務之管理機關，為國有財產法第9條第1項、第2
      項所明定，抗告人自備有財產管理之專才，雖抗告人經費
      支出屬國家資源，但保護無人繼承財產之債權人之權利，
      亦屬政府之義務，故本院認關於遺產管理之實際運作，仍
      以選任國有財產局為遺產管理人較為妥適。
三、綜上所述，原審法院選任抗告人為被繼承人之遺產管理人，
    並無不合，抗告意旨聲明廢棄原裁定，非有理由，應予駁回
    。
四、據上論結，本件抗告為無理由，爰依非訟事件法第21條第2
    項，第46條，民事訴訟法第495條之1第1項、第449條第1項
    、第95條、第78條，裁定如主文。
中    華    民    國    95    年    5     月    15    日
                        臺灣花蓮地方法院家事庭
                            審判長法官  林碧玲
                            法      官  楊碧惠
                            法      官  陳雅敏
上為正本係照原本作成。
本裁定除以適用法規顯有錯誤為理由，並經本院許可外，不得再
抗告。如提起再抗告，應於收受送達後10日內向本院提出再抗告
狀，應同時表明再抗告理由，且繳納再抗告費新臺幣1,000元。
中    華    民    國    95    年    5     月    15    日
                            法院書記官  曾允志


司法院資訊處製作；財團法人民間司法改革基金會備份。
